【裁判字號】    97,台上,547
【裁判日期】    970320
【裁判案由】    分割共有物
【裁判全文】
最高法院民事判決              九十七年度台上字第五四七號
上  訴  人  甲○○
                    1號
訴訟代理人  謝嘉順律師
上  訴  人  乙○○
            丙○○
上二人共同
訴訟代理人  余景登律師
上  訴  人  丁○○
            戊○○
            己○○
上列當事人間請求分割共有物事件，兩造對於中華民國九十六年
七月二十四日台灣高等法院高雄分院第二審判決（九十四年度上
字第一○七號），各自提起上訴，本院判決如下：
    主  文
原判決廢棄，發回台灣高等法院高雄分院。
    理  由
本件為分割共有物訴訟，其訴訟標的對於共同訴訟之各人必須合
一確定，原審判決後，雖僅據上訴人甲○○及上訴人乙○○、丙
○○分別提起第三審上訴，惟依民事訴訟法第五十六條第一款規
定，乙○○、丙○○上訴之效力應及於同造當事人之丁○○、戊
○○、己○○（下稱丁○○以次三人），爰併列之為上訴人，合
先敘明。
次查上訴人甲○○主張：坐落高雄縣大樹鄉○○段一一一七、一
一二一、一一二三地號等三筆旱地與同段一一一九地號建地（下
稱系爭土地），為兩造共有，四筆土地相連，其面積及應有部分
各如原判決附表(一)所示。兩造就系爭土地並無不分割之約定，亦
無因物之使用目的不能分割之情形，惟不能協議分割，並陳明願
就建地部分按各共有人應有部分面積分割，其餘三筆旱地同意合
併分割，依民法第八百二十三條第一項前段規定，求為命為原物
分割之判決。
上訴人乙○○、丙○○及丁○○以次三人則以：就三筆旱地同意
合併分割，乙○○就一一一九號建地部分，以原物分割後為畸零
地並無意見，惟請求足額分配應有部分面積，願分配E5之4 部分
土地，不同意分配E5之1 土地；丙○○就其分配臨路部分之面寬
，陳明除現有供建物基地使用之土地外，應再預留通路通行屋後
土地，且分割後丙○○受分配之土地價值低於其他共有人，應受
合理差額之補償；丁○○、己○○認高雄市不動產估價師公會所
作估價報告書之鑑價未考慮系爭土地伊分配部分遭訴外人謝金榮
占用之因素，其所為鑑價顯然失衡；戊○○認系爭一一一九號建
地需要辦理鑑價等語，資為抗辯。
原審將第一審所為依第一審判決附圖Ｅ（ａ）方案之分割共有物
之判決廢棄，改判如原判決附圖Ｅ（下稱附圖）所示之方法為分
割並命兩造相互補償如原判決主文第二項所示之金額，無非以：
系爭土地為兩造所共有，應有部分如前所述，有土地登記簿謄本
可稽。兩造並無不分割之約定，亦無因物之使用目的不能分割之
情形，因未能協議分割等情，為兩造不爭之事實，上訴人甲○○
據以訴請為原物分割之判決，自無不合，應予准許。查系爭土地
其中一一一七、一一二一及一一二三號三筆旱地相毗鄰，有地籍
圖謄本可憑，共有人於上開三筆土地之應有部分各筆雖不完全相
同，惟其等均請求合併分割，自應依兩造意願予以合併分割。上
開三筆土地使用情形為：E1（連同E5之2 部分）土地上現有甲○
○、戊○○及訴外人謝豐源三人共有之建物（門牌中山路三十之
一號），並經甲○○陳明該建物由其居住使用中，不同意拆除，
且該建物為鋼筋混凝土建築，仍有相當之經濟價值，不宜拆除；
E4 之1、E4之2、E4 等土地上，現有丙○○配偶乙○○所有三層
樓鋼筋混凝土建物（門牌中山路二十八號），及有丙○○胞弟謝
金榮所建造之三層樓鋼筋混凝土建物（門牌中山路二十八之一號
），有相當之經濟價值，不宜拆除，丙○○並表示願受該基地所
在土地之分配，其餘位於E3及E3之1土地上之1樓鐵皮屋則為謝金
榮所有，目前無人使用，無保留之經濟價值；而位於一一一七地
號土地上之一層樓磚造古厝，為兩造共有，於民國四十年間建造
，已經老舊，甲○○、己○○、丁○○並同意拆除，且該古厝坐
落之南側二分之一基地，如分配予丙○○，其分配之地形將不完
整，且丙○○嗣後亦不再主張分配該部分之基地，及其餘建物或
位於兩造各自依附圖Ｅ方案受分配之土地上，或已無保留之經濟
價值，有原審之勘驗筆錄、現場圖、地政事務所人員會同勘測之
地上物複丈成果圖等可稽，認以將E1、E1之1分配予甲○○； E4
之1、E4之2、E4分配予丙○○為宜。而丙○○表示，其分配之土
地臨路面寬部分，因受現有門牌號碼中山路二十八及二十八之一
號建物基地分配之後，已無通路可通行後方土地，應再保留面寬
三至四公尺之道路用地云云，惟上開三筆旱地既經合併分割，各
共有人應享有同等臨路面寬以通行既有道路之利益，故其臨路面
寬宜按合併後各共有人應有部分比例計算應受分配之寬度，丙○
○受分配之E4之1、E4之2、E4部分土地，按其就上開三筆旱地合
併後之應有部分比例，為如附圖Ｅ所示臨路面寬，適為二棟建物
面寬，已不足以再保留通路供後方土地使用，且就其受分配之旱
地觀之，既臨接馬路，無袋地之情形，自不宜因既有建物之關係
，再多受臨路部分土地之分配，致對其他共有人不公平。又己○
○、丁○○表示願依序受分配坐落E2及E3位置之土地，故依其意
願為分割。丙○○另表示其受E4之1、E4之2、E4部分之分配，價
值顯低共有物分割前應有部分之價值，應就分割後與其他共有人
土地價值之差價部分受補償，否則即有失公平。經囑託高雄市不
動產估價師公會就上開方案鑑定各共有人所分得之土地價值及各
共有人依其應有部分之比例分配所應得之價值，互為比較結果，
認兩造間應相互補償之金額如原判決主文第二項所示。就一一一
九號建地之分割方案，兩造均表示不同意受分配如附圖E所示 E5
之1 之位置。經審酌一一一九號建地之深度不足八公尺，分割後
兩造取得之土地固均為畸零地。然其中甲○○分得之E5之2 土地
，可與其分得之E1土地合併使用，現並為甲○○與戊○○、謝豐
源三人共有之建物基地使用；戊○○就分得之E5之3 土地，與其
共有之建物基地相連，仍有使用之便利性，且與甲○○分得之E5
之2 土地面積總計七八．二平方公尺，與二人應有部分面積總計
八二．○四平方公尺，僅不足三．八四平方公尺，且不致擴大另
一共有人丁○○所受分配Ｅ5之1面積（四四．八六平方公尺）與
按應有部分受分配面積（四一．○二平方公尺）之差距；丁○○
與己○○、甲○○為親兄妹，手足情誼佳，就分得之E5之1 土地
，非不得與甲○○、己○○分配之E5之2、E5之3土地合併使用；
乙○○就分割後受分配土地為畸零地，表示無意見，且乙○○如
受E5之1 之分配，因土地南側有甲○○等三人共有之建物，該建
物有相當之經濟價值，不宜予以拆除，甲○○亦表示不願拆除（
除非採用D 方案分割），將無法受足額面積之分配，而短少達一
六. 六六平方公尺，如受最南側土地之分配，則得受足額面積之
分配等情，認就此筆土地之分割，不宜採變價分割方式，而以按
附圖E 所示之方案分割為適當。又一一一九號建地最近一次成交
價為九十一年四月之拍定價，每平方公尺二萬四千三百零一元，
距本件於九十三年五月起訴時，約二年餘，其間不動產價值並無
大幅漲跌，兩造就此筆土地不足分配部分之找補價格，復未提出
其他應予增減之具體事證，認應以每平方公尺二萬四千三百零一
元為找補價格為適當。即兩造間應相互補償之金額如原判決主文
第二項所示等詞，為其判斷之基礎。
按定共有物分割之方法，固可由法院自由栽量，但亦須以其方法
適當。即除公平原則外，應依共有物之性質，斟酌其分割後之經
濟效用，並應考量利益均等性原則，而為適當之分割。查系爭土
地四筆由地籍圖觀之，相互鄰接，地形尚屬方正，其土地之利用
一體性，應以一併考量為宜。查如依原判決所定系爭土地之分割
方法，上訴人甲○○分得如附圖E所示編號El、E1之1、E5之2 土
地部分，除E5之2及El之l部分外，El面向道路部分遭到對造上訴
人戊○○分得E5之3部分及上訴人乙○○分得E5之4阻擋於前而未
面臨道路，造成甲○○分得之土地面向中山路部分向內凹陷，相
較於對造上訴人丙○○、己○○、丁○○分得之土地面向中山路
部分均為地形方正平整，經濟效用遠高於甲○○所分得之土地，
原判決所採分割方法顯有違公平性、利益均等性，非適當妥適之
分割方法。況系爭三筆旱地既經合併分割，各共有人應享有同等
臨路面寬以通行既有道路之利益，故其臨路面寬宜按合併後各共
有人應有部分比例計算應受分配之寬度云云（見原判決第七頁第
七行以下），為原審所認定之事實，惟依原判決所採附圖Ｅ分割
方法，系爭一一二一、一一二三地號二筆土地臨路面寬，即為高
雄縣鳳山地政事務所於九十五年五月十一日函覆原審之附圖所標
示之寬度計四二．○六公尺，上訴人丙○○旱地部分所分配之臨
路面寬為一○．六五公尺（見原審卷(二)第三五、三八、三九頁）
，顯與依系爭三筆旱地上訴人丙○○應有部分分配之臨路面寬經
計算結果應為一○．九四公尺（見原審卷(二)第二二○、二二一頁
）不符，而有○．二九公尺之差距，原判決認定上訴人丙○○旱
地部分臨路面寬之分割方法及分割圖，其尺寸之計算與標示難以
契合，即非允洽，自有判決理由矛盾之違法。又原審既認兩造間
就系爭一一一九號建地部分，各自分得之土地因價值顯不相當而
需為金錢之補償，上訴人戊○○於原審即主張系爭一一一九號建
地需要辦理鑑價（見原審院卷(二)二一五頁），而原審採為認定系
爭一一一九號建地土地價值準據為最近一次九十一年四月之拍定
成交價，每平方公尺二萬四千三百零一元（見第一審卷一五五、
一五八頁、原審卷(二)一六四頁），距原審為判決時，已逾五年以
上，其間系爭土地之價值是否無變動﹖仍依該拍定成交價格為酌
定補償金額之標準，是否妥適﹖尤非無研求之餘地。原審未遑詳
加調查認定，遽以本件於九十三年五月起訴時，約二年餘，其間
不動產價值並無大幅漲跌，且未說明其取捨理由之依據，逕認應
以上開拍定成交價為找補價格為適當，自有可議而欠妥適。兩造
上訴論旨，各指摘原判決不當，聲明廢棄，均非無理由。
據上論結，本件兩造上訴均有理由。依民事訴訟法第四百七十七
條第一項、第四百七十八條第二項，判決如主文。
中    華    民    國  九十七  年    三    月   二十   日
                      最高法院民事第五庭
                          審判長法官  劉  延  村
                                法官  許  澍  林
                                法官  黃  秀  得
                                法官  李  寶  堂
                                法官  童  有  德
      本件正本證明與原本無異
                                      書  記  官
中    華    民    國  九十七  年    三    月  三十一  日
                                                      Ｑ


司法院資訊處製作；財團法人民間司法改革基金會備份。
